【裁判字號】    91,交易,151
【裁判日期】    920414
【裁判案由】    業務過失傷害
【裁判全文】
臺灣高雄地方法院刑事判決                        九十一年度交易字第一五一號
    公  訴  人  臺灣高雄地方法院檢察署檢察官
    被      告  己○○
    選任辯護人  蔡吉記律師
                戴國石律師
右列被告因業務過失傷害案件，經檢察官提起公訴（九十年度調偵字第七三九號），
本院判決如左：
    主  文
己○○無罪。
    理  由
一、公訴意旨略以：被告己○○係利元食品行（經查該營利事業體並非有限公司，商
    行負責人為彭蔡剩，故公訴人所載利元食品有限公司，即有所誤）之員工，平日
    以開車為其附隨業務，為從事業務之人，其於民國九十年七月二十六日下午二時
    十五分許，在高雄縣大寮鄉○○村○○街二十九號「力慶橡膠有限公司」（以下
    簡稱力慶公司）前，駕駛牌照號碼為ＸＣ─六四九七號之自用小貨車，自前開公
    司廠區○○○○○街北向方向倒車時，本應注意汽車倒車時，應顯示倒車燈光或
    手勢後，謹慎緩慢後倒，並應注意其他車輛及行人，而依當時情況，又無不能注
    意之情形，竟疏於注意車後車輛之行向，貿然倒車，致與有疏失酒後騎車沿大仁
    街由北向南由戊○○（另行職權不起訴處分）所騎乘牌照號碼為ＷＢＰ─０八六
    號之輕型機車，因閃避不及側撞己○○小貨車倒地受傷，使戊○○受有頭部外傷
    併顱內出血、水腦症及臉部撕裂傷、手腳多處擦傷等重傷害，因認被告涉犯刑法
    第二百八十四條第二項後段之業務過失致重傷害罪嫌。
二、本件公訴人認被告涉有前揭罪嫌，無非係以告訴人甲○○（其為被害人戊○○之
    配偶，故依刑事訴訟法第二百三十三條之規定，應有獨立之告訴權，公訴人認其
    為同法第二百三十六條第一項之代行告訴人，顯有所誤）之指訴、證人即力慶公
    司之會計丁○○及被害人戊○○之姊郭寶珠所為之證述，暨卷附之現場照片、高
    縣警察局道路交通事故調查表、診斷證明書等資料為其論罪之憑據；惟訊據被告
    則堅決否認其事，並辯稱其所駕駛之車輛並未與被害人戊○○所騎乘之機車發生
    撞擊，此可以案發現場所遺留之刮地痕、血跡位置與被告所駕車輛之相關位置為
    證，況被害人戊○○所騎乘之系爭機車與被告所駕車輛皆無任何撞擊之痕跡，至
    被告所駕車輛右側之凹痕與該車禍事故並無相關，而係舊有之撞擊痕跡，再其並
    未於醫院向被害人之姊郭寶珠稱其確有撞擊被害人以致系爭事故之發生，故可證
    本件實係因被害人酒後駕車，致不能安全駕駛而失控倒地，並受有如卷附診斷證
    明書所載之傷害等語。
三、按犯罪事實，應依證據認定之，無證據不得推定其犯罪事實。又不能證明被告犯
    罪者，應諭知無罪之判決，刑事訴訟法第一百五十四條、第三百零一條第一項分
    別定有明文。次按認定犯罪事實，所憑之證據，雖不以直接證據為限，間接證據
    亦包括在內，然無論直接或間接證據，其為訴訟上之證明，須於通常一般之人均
    不致於有所懷疑，而得確信其為真實之程度者，始得據為有罪之認定。倘其證明
    尚未達於此一程度，而有合理性懷疑存在時，即不得遽認被告犯罪。又被告依法
    無自證無罪之義務，若控罪所憑之積極證據，在生活經驗上尚不足以排除其他有
    利被告之合理推斷，致不足以證明犯罪事實時，仍不能因被告否認犯罪之辯解不
    成立，資為無視積極證據不足之理由；以上證據法則，通觀最高法院七十六年度
    台上字第四九八六號、三十年度上字第四八二號、三十年度上字第一八三一號等
    判例所持一貫見解，不難明瞭。再按告訴人或被害人之指訴，係以使被告受刑事
    訴追為目的，是其陳述是否與事實相符，仍應調查其他事實以資審認，始得為不
    利被告之認定。
四、經查：
  (一)公訴人與告訴人認被害人所騎乘之車輛與被告所駕駛系爭車輛間所發生撞擊之處
    為系爭車輛右側乘客座車門之凹痕，然自卷內所附系爭車輛側面照片觀之（警卷
    第九頁第二張照片），該凹痕並非輕微之損傷，故若該凹痕係因兩車發生撞擊所
    致，則被害人所騎乘之機車，亦應有相當程度之損傷，始為合理。惟查，參以卷
    附事故發生現場照片（附警卷第八、九頁之四張照片）所示，該輕型機車之正面
    車身面板包括車頭面板、頭燈前罩等處並無任何損傷，再現場地面除了被害人之
    手機、拖鞋、安全帽等物散落一地外，並無機車因撞擊而生之車身碎片。而當時
    到場處理系爭事故之員警陳永菁復到庭證述：「（你們到現場的時候，廂型車《
    指被告駕駛之自用小貨車》車身是否有擦撞的痕跡？）機車與廂型車我都有看，
    二部車都沒有擦撞的痕跡」、「（當時這部廂型車的凹痕是否是新的痕跡？）當
    時這個凹痕沒有掉漆，也沒有生銹，所以我也無從判斷是否是新的油漆」等語（
    參本院卷第三十四頁），足證系爭機車於事故發生後，並無產生任何損傷。再證
    人乙○○（即案發當日將系爭機車及安全帽借予被害人之人）所證稱其於案發當
    日至現場時發現機車之龍骨已經斷裂，大燈也損壞，但車罩沒有壞，安全帽並有
    掉一點漆，嗣該機車就送請慶宏車業行修復等語（參本院卷第一○六、一○七頁
    ），並提出慶鴻車業行所出具之發票收據一紙（參本院卷第一○○頁）供本院參
    酌，然其所言非但與案發後之上揭照片所示不符，且承辦員警復於本院證稱其於
    案發時即囑咐被害人之家屬，該機車不能拿去修理，但一個星期後，被害人家屬
    卻說機車已經修復（參本院卷第三十五頁）等語。是證人乙○○或被害人之家屬
    不顧證據之保存，立即將機車修復已有可疑；而該機車既已於案發後隨即修復，
    而告訴人與被告又始終在就機車是否受損及廂型車之凹痕是否新舊等情為爭執，
    何以在本案偵審程序中未立即提出車損修復收據，卻在本院距案發一年多後之九
    十一年十一月二十二日傳訊證人乙○○時，始由乙○○於傳訊前二日請慶鴻車業
    行重新開立收據（此可參本院卷第一○九頁證人乙○○所證述），此顯與常情不
    合，是該收據及證人乙○○所證述並無法作為本案認定機車損害之證據；且該收
    據既為車損之重要證據，縱告訴人原欲與被告以和解方式處理本案，更需要此收
    據作為佐證，是告訴人陳稱收據遲延提出係因其認被告會與其和解所致，委無足
    採。至告訴人雖另懷疑或係被害人之頭部直接撞擊被告所駕駛之車輛，被害人亦
    到庭以行動表示其頭部有撞到被告所駕駛車輛（因當時被害人無法直接言語，故
    其所為之回答，純係肢體之動作，參本院卷第三十六頁），然若係被害人之頭部
    直接撞擊被告所駕駛車輛，則在該部分撞擊發生前，立於被害人前方之機車車身
    仍應先與被告所駕駛車輛發生撞擊始為合理，不可能發生被害人之頭部已撞擊貨
    車車身，然其所騎乘之機車卻毫無損傷之情況。至系爭車輛之右側車身雖有一凹
    痕，然自承辦員警上開之證述可知，並無任何證據證明該凹痕係因該次車禍所生
    ；至告訴人雖質疑該凹痕若確如被告所述，係一舊凹痕，為何多年來皆未曾送修
    。然車輛凹痕發生之新舊與車輛使用人或所有權人是否送修間，並無直接因果關
    係，亦無所謂經驗法則之適用，況證人即力慶公司之廠長丙○○亦到庭證述被告
    經常送貨至該公司，而車上之凹痕則係舊傷痕等語（參本院卷第七十三頁），亦
    核與被告前揭所辯相符，故告訴人該部分之指訴，即屬無據。
  (二)再自系爭事故之事故現場圖觀之（參警卷第七頁），被害人所騎乘機車之刮地痕
    始點係於系爭廂型貨車之左後方，距離五公尺之遠，而被害人之血跡則係於系爭
    車輛之後方，距離一點七公尺之遠，再被害人所騎乘機車則係倒臥在系爭車輛之
    左前方。是足證被害人所騎乘之機車若確與系爭車輛發生撞擊，則系爭車輛於發
    生撞擊時即應已倒車至該刮地痕始點之處，且呈現車頭朝西南、車尾朝東北之方
    向與自北向南方向行駛之系爭機車發生撞擊，始會在系爭車輛之右側乘客座車門
    面板處發生凹痕，且該機車於撞擊後必因失控而循現場圖所示之刮地痕滑行至倒
    臥處，然被告所駕駛之系爭車輛於案發後卻係停置於力慶公司之廠區內，僅左後
    側部分車身已離開廠區○○路面，該發生凹痕之右側側身則仍完全置於廠區內，
    是以該刮地痕、被害人之血跡及機車倒臥之地點與系爭車輛案發後停放之處間之
    相關位置，並不可能發生兩車撞擊之情形。至告訴人雖另指訴被告於案發後有移
    動車輛才會發生如現場圖所示之相關位置，然若被告所駕駛之系爭車輛確於倒車
    中，在如現場圖所示刮地痕之始點與被害人之機車發生撞擊，惟當撞擊發生時，
    該機車應會發生失控倒地並開始滑行之情形，被害人亦會因此而彈出倒臥於血跡
    發生處，則被告如何在機車滑行過程中，穿越機車滑行刮地及被害人彈出倒臥路
    邊之路徑，將系爭車輛行駛至如事故現場圖所示之停放位置，而未與機車再度發
    生撞擊或壓輾被害人。況若被告真有閃避滑行中之機車及被害人之可能與時間，
    其為何不直接將車輛駛離現場或開至更遠處，更可直接免除遭懷疑之可能，惟其
    反係冒著可能再度發生撞擊之危險，穿越機車刮地路徑，將車輛停放於廠區內，
    而更靠近倒臥機車與被害人倒地處致生疑竇，此亦不合常情。另自證人丁○○於
    警訊中所為之證述：「當時我正在公司影印東西，聽到碰一聲後我便外出查看，
    因在公司前發生車禍，我一走出大門也不用幾秒，我發現己○○已下車察看情形
    ，於其所駕箱型ＸＣ－六四九七右後側倒一部機車，左後方倒一個人，至警方到
    達現場時，我看到的現場均未移動過」等語（參警卷第五頁背面）觀之，可見警
    方所繪測現場圖之系爭車輛之位置即為證人丁○○於聽到聲響時立即趕出所見之
    位置。是在此短時間內，被告實在無法在撞擊機車後，又馬上將車輛駛離開回廠
    區，再下車察看。至證人丁○○雖於上開證述中，述及其係聽到「碰」一聲才跑
去察看，然自事故現場圖及現場照片觀之，該機車既有失控倒地並刮滑地面之情
    形，且被害人所戴之安全帽、手機、拖鞋並已脫落於地面，而被害人更係倒臥於
    血跡處，此等情況自會發生各種聲響，而證人丁○○亦無目擊該聲響之發生狀況
    ，且其於本院審理中復證稱「（妳聽到『碰』一聲，這是什麼聲音？）當時沒有
    在挖馬路，應該是車禍撞擊的聲音或是倒的聲音，我也不是很確定」（參本院第
    四十八、四十九頁）等語，是縱有「碰」之聲響發生，亦無法據以推論係因系爭
    車輛與機車發生撞擊所致。
  (三)又被告雖於案發後向富邦產物保險股份有限公司辦理汽（機）車之理賠申請（此
    可參本卷第九十九頁），然此應係被告在車禍事故肇事原因未明前，為保護自己
    與被害人之正確作法，且為車輛保險之正常處理程序，並可因此增加和談之契機
    ，惟此究與真正肇事與否及事故發生原因間並無直接相關，故斷不能僅以被告有
    為該項申請即謂被告所駕駛之車輛撞擊被害人所騎乘之機車。至被告於案發後是
    否立即報案、是否在警方所繪製之事故現場圖上簽名及是否至醫院探望被害人等
    ，皆與被告是否為肇事人間並無相涉，故告訴人指訴被告若非肇事者即不會立即
    報案，且至醫院探望被害人，更不會在現場圖上簽名等語，即屬無據。
  (四)又證人即被害人之姊郭寶珠雖到庭證稱被告曾於九十年七月六日至醫院探望被害
    人，被告更向其道歉且自承有撞到被害人，並立即送醫（參本卷第三十六頁、三
    十七頁），然被告自案發後（參附警卷第七頁之道路交通事故調查報告表肇事經
    要摘要被告所為之供稱）始終否認有撞擊被害人，更未曾與證人郭寶珠有上開談
    話，況縱被告確有為上開陳述，至多僅係被告在訴訟程外之自白，然該自白既無
    其他補強證據以供參酌，已如上述，故該部分自不能作為論罪之唯一依據。
  (五)再查，對於呼氣酒精濃度已達每公升零點五五毫克（ＭＧ＼Ｌ）以上者，肇事率
    為一般正常人之十倍，認為已達不能安全駕車之標準，此業經法務部八十八年五
    月十八日以法八八檢字第一六六九號函告周知，應為絕對不能安全駕駛動力
    交通工具，且按就醫學文獻所知，酒精對人體造成之影響，於呼氣時酒精濃度達
    每公升零點二五毫克（ＭＧ＼Ｌ）（約相當於體內血液中酒精濃度五十ＭＧ＼Ｄ
    Ｌ或零點零五％）即會輕度中毒，造成輕度協調功能降低；呼氣酒精濃度達每公
    升零點五毫克時（約相當於體內血液中酒精濃度一○○ＭＧ＼ＤＬ或零點一％）
    屬輕到中度中毒症狀，出現反應較慢、感覺減低、影響駕駛之狀況；又飲酒後一
    小時許，其體內血液酒精濃度可達最高，飲酒一小時後其體內之酒精濃度隨即消
    減，此亦分別有行政院國軍退除役官兵輔導委員會臺北榮民總醫院八十八年八月
    五日（八八）北總內字第二六八六八號函文、八十八年十月二十六日（八八）院
    賓文廉字第一三四七號臺灣高等法院函中台北醫學院附設醫院精神科主任蔡尚
    穎「酒精對人體生理與行為之影響」一文可據。是本件被害人於案發後立即經聖
    若瑟醫院抽血檢驗其血液中之酒精濃度，該檢測值高達二○六ＭＧ／ＤＬ（參警
    卷第十二頁），換算為呼氣之酒精濃度即高達每公升一點零三毫克，依上開說明
    確已達不能安全駕駛之程度，而被害人復於本院審理中到庭以行動表示其當時之
    車速相當快（參本院卷第三十五頁），是本件事故之發生應係被告於飲酒後已達
    不能安全駕駛之情形下仍貿然騎乘機車，加上車速過快以致機車失控倒地，與被
    告之倒車駕駛行為間並無相關。
  (六)另自告訴人所提出長庚紀念醫院之診斷證明書觀之，可知被害人確因該次車禍事
    故發生而受有頭部外傷併顱內出血、臉部撕裂傷及手腳多處擦傷等傷害（參警卷
    第十一頁），然此資料僅能說明被害人於案發後所受傷害之情形，並無法說明究
    係被告所駕駛車輛撞擊被害人騎乘之機車所致，或係被害人因飲酒失控倒地所致
    。故該項證據亦無法據以為肇事原因之判斷。
  (七)準此而論，告訴人雖指訴被告所駕駛之系爭車輛於倒車中不慎撞擊被害人所騎乘
    之機車，以致系爭事故發生，然告訴人及公訴人所據以為證之上開道路交通事故
    調查報告表、診斷證明書、現場照片及證人丁○○之證述等資料，復無法證明被
    告之過失駕駛行為之存在，被告又始終否認有何過失傷害之犯行，而告訴人或被
    害人之指訴，既係以使被告受刑事訴追為目的，而其陳述復無其他證據加以補強
    ，依上開說明，自無法為不利被告之認定。至依憑告訴人指訴及前開無法證明被
    告犯罪證據為佐證資料之臺灣省高屏澎區車輛行車事故鑑定委員會所為「己○○
    駕駛小客貨車倒車未注意行進中車輛為肇事主因」之鑑定意見（參本院卷第一一
    四頁），自無足採。況證人即力慶公司之廠長丙○○復到庭證述：「（你如何發
    現這件車禍？當時情形？）己○○送貨給我，拿簽收單往辦公室走，我的辦公室
    在大門口的旁邊，己○○倒車出去往大門口的方向，沒有撞到東西，我聽到東西
    滑過去的聲音，我就往外看，看到被害人躺在地上流血，我出去的時候看到被告
    的貨車出去大門口一點點，沒有到馬路」等語，亦核與被告上開辯稱其並未與被
    害人所駕車輛發生撞擊，其係於倒車過程中，發現被害人之機車倒臥在地上，才
    立即停車下車察看等情相符。故堪認被告所辯，洵屬有據。
五、從而，公訴人之指訴既無法使本院得到被告有符合刑法第二百八十四條第二項後
    段業務過失致重傷害罪構成要件之確信有罪心證，此外復查無其他積極證據足資
    證明被告有何業務過失傷害犯行，核諸前揭說明，自應由本院為被告無罪之諭知
    。
據上論結，應依刑事訴訟法第三百零一條第一項前段，判決如主文。
本案經檢察官陳碧霞到庭執行職務
中      華      民      國      九十二      年      四      月  十四    日
                                  臺灣高雄地方法院交通法庭
                                      法  官    林靜梅
右正本證明與原本無異。
如不服本判決，應於判決送達後十日內，向本院提出上訴狀。
                                      書記官    洪生輝
中    華    民    國      九十二      年      四月      十五      日


司法院資訊處製作；財團法人民間司法改革基金會備份。
